【裁判字號】    89,重訴,155
【裁判日期】    900713
【裁判案由】    侵權行為損害賠償
【裁判全文】
臺灣臺南地方法院民事判決  八十九年重訴字第一五五號
    原    告    甲○○
                丁○○
                丙○○○
    被    告    乙○○
右當事人間，請求侵權行為損害賠償事件，本院判決如左：
      主      文
被告應給付原告甲○○、丁○○、丙○○○每人各新台幣肆佰捌拾陸萬柒仟伍佰元，
及自民國八十七年五月三十日起至清償日止，按週年利率百分之五計算之利息。
原告其餘之訴駁回。
訴訟費用由被告負擔十分之二，其餘由原告負擔。
本判決原告勝訴部分，於原告分別以新台幣壹佰陸拾貳萬貳仟伍佰元為被告供擔保後
，得假執行。
原告其餘假執行之聲請駁回。
      事      實
甲、原告方面：
一、聲明：被告應分別給付原告各新台幣（下同）八百三十三萬元，及各自附帶民事
    起訴狀繕本送達被告之翌日起至清償日止，按週年利率百分之五計算之利息，並
    願供擔保請准為假執行之宣告。
二、陳述：
(一)被告乙○○於民國六十七年一月十五日與原告及訴外人周德華共同出資承買坐落
    台南縣永康鄉○○段第五三三地號、面積０點四七四八公頃土地一筆（嗣於七十
    六年十二月二十二日分割為同上段第五三三、五三三之一、五三三之二、五三三
    三之三號四筆）（下稱系爭土地），因該地為農地，乃約定信託登記於被告名下
    ，並於六十七年三月十五日簽署共同購地合約書，被告係屬為他人處理事務之人
    ，竟意圖為自己不法之利益，基於概括之犯意，先後於八十三年五月二十七日及
    八十五年六月二十五日，擅以前揭系爭土地設定擔保額各為一千萬元及四千萬元
    之抵押權予訴外人盧文益，以擔保其向訴外人盧文益之借款，而為違背其任務之
    行為，致生損害於原告及訴外人周德華，案經台灣台南地方法院檢察官以八十六
    年度偵字第六二三號提起公訴。
(二)被告私將系爭土地設定擔保額各一千萬及四千萬元之抵押權予盧文益，以擔保其
    向盧文益之借款之行為，致生損害於原告及訴外人周德華，為此依民法第一百八
    十四條之規定，提起本件訴訟。又被告因背信行為，將系爭土地設定五千萬元抵
    押權登記予盧文益，致使原告各具之六分之一應有部分遭侵害，而被告因負欠訴
    外人盧文益本金近二千六百多萬元，如再加上利息，迄今七年之久均未償還，足
    見伊若擬塗銷抵押權登記以回復原狀，顯有重大困難，為此依民法第二百十三條
    、第二百十五條，請求被告賠償以金錢賠償損害，即依原告各人之應有部分六分
    之一，以抵押權額五千萬元計算，被告應賠償原告每人八百三十三萬元。
三、證據：提出本院八十五年度訴字第一六０五號、八十七年度訴字第五三三號民事
    判決、台灣高等法院台南分院八十七年度上字第四０五號民事判決、八十九年度
    上易字第二六０號刑事確定判決、最高法院八十九年度台上字第三八一號民事判
    決、台南縣永康鄉○○段第五三三、五三三之一、五三三之二、五三三三之三號
    土地登記謄本、本院八十八南院慶執簡字第七四０三號民事執行處通知各一份為
    證，並聲請訊問證人盧文益、調取本院八十八年南院慶執簡字第七四０三號執行
    卷。
乙、被告方面：
一、聲明：駁回原告之訴。
二、陳述：
(一)系爭土地是伊向訴外人周德華買的，訴外人周德華曾向伊借一千多萬元。土地是
    伊太太向周德華購買，再拿來給伊蓋章。伊並未與原告設定任何信託登記，原告
    提出之共同購地合約書係偽造的。伊不服鈞院八十五年訴字第一六０三號、第八
    十七年度訴字第五三三判決結果，如果系爭土地並非伊所有，為何伊將之出租約
    六、七年，原告均無意見？
(二)係爭土地是伊親自向訴外人周德華購買，價金為一百四十多萬元。
(三)系爭土地伊父親介紹，由妻子接洽，伊與周德華簽約並付錢，請訴外人周德華幫
    伊辦理的。
(四)系爭土地是由伊妻子負責接洽，向周德華購買並付款，伊不知為何為登記為伊所
    有。
(五)周德華要開保齡球館，沒有錢，伊才向盧文益二千二百二十萬元給周德華。
三、證據：提出不動產買賣合約書、土地租賃契約書影本各一份為證，並請求傳訊證
    人張天鳴。
四、本院依原告聲請訊問證人盧文益、調閱本院八十八年度南院慶執簡字第七四０三
    號民事執行卷，並依職權函調台南縣永康鄉○○段第五三三號土地申請設定抵押
    權時檢附之所有相關資料、向台南縣永康市農會調取被告以系爭土地設定抵押借
    款之相關資料。
      理      由
一、本件原告主張：被告乙○○於六十七年一月十五日與被告及訴外人周德華共同出
    資承買系爭土地，因該地為農地，乃約定信託登記於被告名下，並於六十七年三
    月十五日簽署共同購地合約書，被告係屬為他人處理事務之人，竟意圖為自己不
    法之利益，先後於八十三年五月二十七日及八十五年六月二十五日，擅以前揭地
    號土地四筆設定擔保額各為一千萬元及四千萬元之第二、第三順位抵押權予訴外
    人盧文益，以擔保其向訴外人盧文益之借款，而為違背其任務之行為，致使原告
    各具之六分之一應有部分受損，為此依民法第一百八十四條、第二百十三條、第
    二百十五條之規定，請求以系爭土地上之抵押權額五千萬元為基礎，按原告各人
    應有部分六分之一計算，被告應各賠償原告八百三十三萬元等語。被告則以：伊
    雖以系爭土地向訴外人盧文益借款，但系爭土地是伊向訴外人周德華購所得，與
    原告之間並無信託關係存在，原告提出之共同購地合約書是其偽造等語，資為抗
    辯。
二、本件原告起訴主張：系爭土地由其與被告及訴外人周德華於六十七年一月十五日
    共同購買，各人應有部分為兩造每人各六分之一，訴外人周德華六分之二，並約
    定將系爭土地信託登記予被告，惟被告竟於八十三年五月二十七日及八十五年六
    月二十五日，以台南縣永康鄉○○段第五三三、五三三之一、五三三之二號土地
    設定擔保額分別為一千萬元及四千萬元之抵押權予盧文益，以擔保其向盧文益之
    借款之事實（同段五三三之三號土地上之抵押權，嗣經塗銷），業據其提出台南
    縣永康鄉○○段第五三三、五三三之一、五三三之二、五三三三之三號土地登記
    謄本及共同購地契約各一份為證，被告固不否認有以系爭土地設定抵押，擔保額
    五千萬元，向盧文益借款之事實，惟否認系爭土地為原告與伊共同購買並信託登
    記為伊所有，仍執前詞置辯，然查，原告前曾以其與被告共同購買系爭土地，信
    託登記予被告所有，為終止兩造間之信託關係為由，提起訴訟，請求被告返還系
    爭土地，被告於該訴訟進行中，亦否認原告之右開主張，辯稱原告所提出之共同
    購地契約書為偽造，系爭土地係伊自己出資購得云云，嗣經本院審理結果，以八
    十七年度訴字第五三三號民事判決被告（即本件被告）應將坐落台南縣永康市○○段五三三地號（地目旱、面積零點參柒貳貳公頃）、同段五三三─一地號（地
    目旱、面積零點零柒參玖公頃）、同段五三三─二地號（地目旱、面積零點零零
    肆陸公頃）、同段五三三─三地號（地目旱、面積零點零貳肆壹公頃）土地四筆
    之所有權移轉登記予原告（即本件原告），每人應有部分各六分之一，被告不服
    該判決，上訴台灣高等法院台南分院，經台灣高等法院台南分院八十七年度上字
    第四０五號民事判決駁回被告之上訴，終經最高法院八十九年度台上字第三八一
    號民事判決維持原判決確定，是原告之右開主張，應堪憑採，被告空言否認，要
    難採信。
三、況證人吳美亦到庭證稱：「台南縣永康市○○段五三三地號土地之買賣是由我
    承辦，那份共同購地合約書是在我那裡簽的，有買的人都有到場蓋章，都是本人
    分別來蓋的，乙○○也有有。」、「共同購地合約書是陳勝義寫的，只是由他們
    自己蓋章。」、「（本件登記在乙○○名下，是否你所辦理？他們如何約定？）
    他們共同商量怎麼登記我就怎麼辦理，因為周德華沒有自耕農身分，他告訴我要
    登記在乙○○名下，我就這麼辦理，合約書上就有記載要登記在何人名下了。」
    等語；證人陳勝義證稱：「．．我與周德華共同購買網寮段的一筆土地，．．是
    用我哥哥丁○○的名義寫該紙合約書，．．合約書是我寫好，放在吳美代書那
    裡，丁○○的印章是我蓋的，其他都各人去蓋的，我不知道，因為土地須有自耕
    身分才可登記，所以才登記在乙○○名下。」等語（見八十九年八月十六日準備
    程序筆錄）。經核證人所言，大致相符，則共同購地合約書之內容為證人陳勝義
    書寫，惟該合約書上之印文為被告親自蓋印之事實足以認定。被告既於合約書上
    蓋印，對合約內容應甚為明瞭，是被告辯稱該合約書為偽造，伊未於合約書上簽
    名蓋章云云，要無可信。且被告於本院審理中先後陳稱：「系爭土地是伊向周德
    華買的，周德華曾向伊借一千多萬元。土地是伊太太向周德華購買，再拿來給伊
    蓋章。」（見本院八十九年四月二十六日準備程序筆錄）、「系爭土地是伊親自
    向訴外人周德華購買，價金為一百四十多萬元。」、「系爭土地伊父親介紹，由
    伊妻子接洽，伊與周德華簽約並付錢，請訴外人周德華幫伊辦理的。」（見本院
    八十九年七月十二日準備程序筆錄）、「系爭土地是由伊妻子負責接洽，向周德
    華購買並付款，伊不知為何為登記為伊所有。」（見本院八十九年八月十六日準
    備程序筆錄），其陳述前後不一、互相矛盾，又被告之父周漢堂早於六十四年二
    月十三日死亡，此有本院八十七年度訴字第五三三號民事卷附之原告提出之戶籍
    謄本可考，而系爭土地之買賣則發生於六十七年三月十五日，被告之父周漢堂當
    無介紹被告購買系爭土地之可能，由此益可證被告係空言否認，洵無可採。是原
    告與被告及訴外人周德華共同購買系爭土地，並將之信託登記為被告所有之，惟
    被告分別於八十三年五月二十七日及八十五年六月二十五日，以前揭地號土地四
    筆設定擔保額各為一千萬元及四千萬元之抵押權予盧文益，以擔保其向盧文益之
    借款之事實，足堪認定。
四、按本件信託行為，係指委託人授與受託人超過經濟目的之權利，而僅許可其於經
    濟目的範圍內行使權利之法律行為而言。就委託人與受託人間之內部關係而言，
    受託人固仍應受委託人所授與權利範圍之限制，就外部關係而言，受託人即為委
    託人所授與權利之主體，得於超過委託人所授與權利之目的範圍而行使之。查兩
    造就系爭四筆土地成立之信託契約業已終止，並經法院判決被告應將該土地依原
    告應有部分比例登記返還，已如前述，惟被告分別於八十三年五月二十七日及八
    十五年六月二十五日，以系爭土地設定擔保額分別為一千萬元及四千萬元之抵押
    權予盧文益，以擔保其向盧文益之借款（其中台南縣永康鄉○○段第五三三之三
    地號之抵押權嗣經塗銷），此有台南縣永康鄉○○段第五三三、五三三之一、五
    三三之二、五三三三之三號土地登記謄本各一份為證，且為被告所不否認，復經
    證人盧文益到庭證述明確（見本院八十九年九月一日準備程序筆錄），堪信為真
    實。是依右揭說明可知，雖被告超過原告所授與權利之目的範圍而將台南縣永康
    鄉○○段第五三三、五三三之一、五三三之二號土地（下稱系爭三筆土地）設定
    抵押權予訴外人盧文益，然對訴外人盧文益而言，該設定行為仍然有效，依民法
    第八百六十條、第八百六十一條、第八百六十七條之規定，訴外人盧文益於被告
    之借款屆期未清償時，即可就系爭三筆土地行使抵押權而獲清償，而本件被告向
    訴外人盧文益共借款二千四百三十九萬四千三百元，屆期經訴外人盧文益請求後
    ，被告陸續償還，迄八十五年六月三十日止，尚餘本金二千二百二十萬元未還，
    嗣後被告又陸續還款，迄九十年五月十日止，尚餘本金、利息共二千九百二十萬
    五千元迄未償還之事實，為兩造所不爭，堪信為真實。綜上所述，可知原告依終
    止信託契約後之法律關係，本可請求被告返還具有全部所有權能，並無擔保債務
    之系爭三筆土地，今因被告擅自為擔保自己向訴外人盧文益借款而設定抵押權之
    行為，使系爭三筆土地上負有二千九百二十萬五千元之債務，是原告對被告之信
    託債權即受有損害。
五、次按因故意或過失，不法侵害他人之權利者，負損害賠償責任。故意以背於善良
    風俗之方法，加損害於他人者，亦同。違反保護他人之法律者，推定其有過失，
    修正前之民法第一百八十四條定有明文。再按刑法第三百四十二條第一項規定，
    為他人處理事務，意圖為自己或第三人不法之利益或損害本人之利益而為違背其
    任務之行為，致生損害於本人之財產或其他利者，處五年以下有期徒刑、拘役或
    科或併科一千元以下罰金，此為保護他人之法律。查本件原告前以被告與其簽立
    共同購地合約書約定：「周德華、乙○○、甲○○、丙○○○、丁○○等五人共
    同購買永康鄉○○段五三三號土地一筆，面積零點七四八公頃，其中周德華占六
    分之二，乙○○占六分之一，甲○○占六分之一，丙○○○占六分之一，丁○○
    六分之一。所承購之土地以乙○○之名義登記，但該土地上之一切權利義務，均
    由各共同承購人依照份額負責，任何一人不得逃避之，且乙○○不得單獨享受權
    利」等語，惟被告竟意圖為自己不法之利益，擅自以該土地設定抵押權，借款供
    己使用，而違背其任務，致生損害於原告為由，對被告提起告訴，經本院以八十
    七年度易字第一五七五號刑事判決認定被告違反刑法第三百四十二條第一項之背
    信罪，判處本件被告有期徒刑十月，被告不服該判決，提起上訴，經台灣高等法
    院台南分院以八十九年度上易字第二六０號判決駁回上訴確定。則被告將系爭三
    筆土地設定抵押權予訴外人盧文益，致原告債權受有損害，依民法第一百八十四
    條第二項之規定，即應推定被告為有過失，且被告之過失行為與原告之債權受損
    間，有相當因果關係，被告當應依民法第一百八十四條第二項之規定，負侵權行
    為損害賠償責任。
六、末按負損害賠償責任者，除法律另有規定或契約另有訂定外，應回復他方損害發
    生前之原狀；不能回復原狀或回復顯有重大困難者，應以金錢賠償其損害，民法
    第二百十三條第一項、第二百十五條定有明文。查本件原告因被告之侵權行為致
    其債權受損已如前述，則被告所負之損害賠償責任，原則上應係回復損害發生前
    之原狀，即將系爭三筆土地上為訴外人盧文益設定之抵押權塗銷，然抵押權之塗
    銷，必需經債權人即訴外人盧文益同意，非被告單方即可為之，而訴外人盧文益
    已當庭表示除非被告還款，否則無法配合塗銷抵押權，又被告所積欠盧文益之債
    務迄今均拒不清償，是要求被告回復原狀顯有重大困難，則依法原告自得請求被
    告以金錢賠償其損害。而本件被告就系爭三筆土地設定予訴外人盧文益之抵押權
    額雖為五千萬元，然訴外人盧文益行使抵押權時，仍應以實際之債權額為受償之
    標準，而本件被告向訴外人盧文益實際之欠款計算至言詞辯論為止，尚有本金及
    利息共二千九百二十萬五千元，前已論述（訴外人盧文益復當庭表示自九十年五
    月十一日起至本件言詞辯論終結時為止之利息，其自願拋棄，不再向被告請求）
    。又系爭三筆土地經第一順位抵押權人台南縣永康市農會聲請拍賣抵押物，鑑價
    結果，尚有一億一百十九萬五千六百七十一元之價值，扣除第一順位之欠款四百
    五十萬三千六百六十一元後，尚有九千六百六十九萬二千零十元足以清償訴外人
    盧文益之抵押債權，是本件原告所受之損害即應以被告積欠訴外人盧文益之實際
    債權額為準。故本件原告所受之損害，以右開債權額二千九百二十萬五千元為基
    礎，各依原告各人應有部分比例即每人六分之一計算結果（00000000/6=0000000
    ），被告應賠償原告每人四百八十六萬七千五百元。
七、從而，原告依據侵權行為之法律關係，請求被告給付原告每人四百八十六萬七千
    五百元，及自附帶民事起訴狀繕本送達翌日即八十七年五月三十日起，依週年利
    率百分之五計算之利息部分，為有理由，應予准許，逾此部分之請求，為無理由
    ，應予駁回。
八、原告陳明願供擔保，聲請宣告假執行，經核其勝訴部份，合於法律規定，爰酌定
    相當之擔保金額予以准許；至於原告其餘假執行之聲請，因訴之駁回而失所附麗
    ，應予駁回，附此敘明。
九、因本案事證已臻明確，兩造其餘主張陳述及所提之證據，均毋庸再予審酌，附此
    敘明。
十、據上論結，本件原告之訴為一部有理由，一部無理由，並依民事訴訟法第七十九
    條但書、第三百九十條第二項，判決如主文。
中      華      民      國    九十    年      七      月     十三     日
                                臺灣臺南地方法院民事第二庭
~B法      官  莊玉熙
右為正本係照原本作成
如對本判決上訴，須於判決送達後廿日內向本院提出上訴狀
中      華      民      國    九十    年      七      月     十三     日
~B法院書記官  許美惠


司法院資訊處製作；財團法人民間司法改革基金會備份。
